【裁判字號】    98,易緝,3
【裁判日期】    980630
【裁判案由】    竊盜
【裁判全文】
臺灣臺東地方法院刑事判決               98年度易緝字第3號
公  訴  人  臺灣臺東地方法院檢察署檢察官
被      告  丁○○
                    （另案在臺灣高雄第二監獄執行中）
指定辯護人  本院公設辯護人  甲○○
上列被告因竊盜案件，經檢察官提起公訴（96年度偵字第729號
），本院判決如下：
    主    文
丁○○於夜間侵入住宅竊盜，累犯，處有期徒刑捌月，減為有期
徒刑肆月，如易科罰金，以新臺幣壹仟元折算壹日。
    犯罪事實
一、丁○○前因犯加重竊盜及強盜兩罪，經臺灣高雄地方法院分
    別以85年度易字第553號、85年度訴字第148號判處有期徒刑
    2年、6年確定，復經同院以86年度聲字第 6號裁定其應執行
    有期徒刑 7年10月確定，入監服刑後，嗣因臺灣屏東地方法
    院以89年度聲字第415號裁定假釋併付保護管束，而於民國8
    9年4月25日縮刑假釋出監，惟假釋中因更犯竊盜罪，經臺灣
    高雄地方法院以89年度易字第2482號判處有期徒刑 9月確定
    ，並於90年2月3日執行完畢，前開假釋因而受撤銷，乃於90
    年10月 5日入監執行殘餘刑期有期徒刑3年3月11日，另因犯
    加重竊盜及行使偽造私文書兩罪，分別經臺灣高等法院臺中
    分院、臺灣士林地方法院以90年度上訴字第1162號、90年度
    訴字第 287號判處有期徒刑2年、7月確定，嗣經臺灣士林地
    方法院以91年度聲字第20號定其應執行有期徒刑2年5月確定
    ，並與上開殘刑部分接續執行，於95年 9月30日縮刑期滿執
    行完畢在案，猶不知悔改，於96年3月15日晚間7時許，行經
    臺東縣太麻里鄉泰和村北橋1之1號之丙○○住宅外，見丙○
    ○所有停放在該住宅內之車牌號碼 K53-773號普通重型機車
    ，鑰匙孔內插有該機車之鑰匙未取下，且大門敞開，四下無
    人，竟意圖為自己不法之所有，徒手侵入該住宅內，並以鑰
    匙啟動該機車之電門後，旋即發動引擎駛離現場，而接續竊
    取該機車及插附在該機車上之鑰匙，得手後均據為己有，嗣
    於同日晚間 9時30分許，騎乘該機車行經臺東縣警察局大武
    分局森永派出所前，遇前方有警員攔檢，仍逕自闖越攔檢點
    ，經警循線追捕查獲。
二、案經臺東縣警察局大武分局報告臺灣臺東地方法院檢察署檢
    察官偵查起訴。
    理    由
一、證據能力部分：
(一)傳聞法則乃係對被告以外之人於審判外之言詞或書面陳述所
    為之規範，非供述證據即無傳聞法則之適用，又判斷是否為
    供述證據，即在於該項證據是否有經過「知覺」、「記憶」
    及「表達」之供述要素存在。查卷附現場照片計 5張，審酌
    照片係傳達照相當時之現場實況，而照片所傳達者與現場實
    況，二者內容之一致性，則係藉由機械運作本身之客觀性、
    邏輯性加以保障，換言之，照片並不存在人類經常對於現實
    情狀之知覺、記憶、表意而生錯誤或扭曲之情形，是前開照
    片之性質既非供述證據，均無傳聞法則之適用，復查別無其
    他事證足以懷疑或證明該等照片有經偽造、變造等情形，又
    該等照片與本案待證事實具有關聯性，且經合法攝得，當事
    人對此項證據之證據能力亦未曾異議，自應認為俱有證據能
    力。
(二)按被告以外之人於審判外之言詞或書面陳述，除法律有規定
    者外，不得作為證據；又被告以外之人於審判外之陳述，雖
    不符刑事訴訟法第159條之1至第159條之4之規定，而經當事
    人於審判程序同意作為證據，法院審酌該言詞陳述或書面陳
    述作成時之情況，認為適當者，亦得為證據。當事人、代理
    人或辯護人於法院調查證據時，知有第159條第1項不得為證
    據之情形，而未於言詞辯論終結前聲明異議者，視為有前項
    之同意，同法第159條第1項及第159條之5分別定有明文。上
    開條文之立法意旨在於傳聞證據未經當事人之反對詰問予以
    核實前，原則上先予排除，惟若當事人已放棄反對詰問權，
    於審判程序中表明同意該等傳聞證據可作為證據，或於言詞
    辯論終結前未聲明異議，基於尊重當事人對傳聞證據之處分
    權，且證據資料愈豐富，愈有助於真實發見之理念，並強化
    言詞辯論主義，使訴訟程序得以順暢進行，上開傳聞證據亦
    均具有證據能力。經查，本判決下列其餘所引用之被告丁○
    ○以外之人於審判外之言詞或書面陳述，固均屬傳聞證據，
    惟當事人及辯護人於本院審理期日中，就該等證據方法之證
    據能力乙節均表示同意有證據能力，本院審酌上開證據資料
    製作時之情況，製作人與被告間並無嫌隙，衡諸製作當時應
    無刻意誣陷或迴護被告之情，復查無違法不當取證之瑕疵，
    因此認為以之作為證據均屬適當，揆諸前開規定與說明，上
    揭證據資料自應有證據能力，故均得採為認定被告犯罪事實
    之證據。
二、上揭犯罪事實，業據被告丁○○於本院審理時坦白承認，核
    與證人即被害人丙○○於警詢時所指述之被害情節大致相符
    ，並經證人即查獲警員乙○○、戊○○於本院審理時結證屬
    實，復有臺東縣警察局大武分局贓物認領保管單、車籍作業
    系統查詢認可資料、刑案現場測繪圖、交通部中央氣象局96
    年6月29日中象參字第0960007440號函文各1份、機車遭竊之
    現場照片3張及查獲失竊機車之現場照片2張等件在卷可資佐
    憑，足認被告自白與事實相符，應堪採信。綜上所述，本案
    事證已臻明確，被告犯行洵堪認定，應予依法論科。
三、論罪與量刑：
(一)按刑法第 321條第1項第1款之夜間侵入住宅竊盜罪，其所謂
    「住宅」，乃指人類日常居住之場所而言，又住宅原屬建築
    物之一種，然因刑法第 321條第1項第1款將住宅與建築物為
    併列之規定，故二者之概念仍有予以區別必要。前者指人類
    日常住居生活作息之場所；後者指住宅以外上有屋面，周有
    門壁，足蔽風雨，供人出入，且定著於土地之工作物而言。
    是供人日常生活起居作息之「建築物」中，縱內部又配置供
    為蒔花養蘭、畜養寵物，健身休憩，晾曬衣物等「用途」不
    同之工作室、健身房、陽臺等房間、處所。惟就整體觀察，
    均與生活起居之怡神養性、身心健全發展有密切關聯，自應
    認各該處所仍為住宅之一部分（最高法院82年度臺上字第18
    09號判決意旨參照）。查被告丁○○於夜間擅自進入臺東縣
    太麻里鄉泰和村北橋1之1號之場所內竊盜，而該場所係供被
    害人丙○○日常住居生活作息之自宅，此業據被害人於警詢
    時證述明確，復觀諸被害人於警詢筆錄所留之戶籍及現住地
    址，亦僅有上開場所之址，別無他處，又被告竊取前開機車
    及鑰匙之地點，雖係被害人工作、堆放物品及停車等用途之
    處所，此有機車遭竊之現場照片 3張附卷可參，惟參諸上開
    說明，該空間與被害人生活起居尚有密切關聯，仍應屬住宅
    之一部分。核被告所為，係犯刑法第 321條第1項第1款之於
    夜間侵入住宅竊盜罪。其侵入住宅之行為，已結合於所犯加
    重竊盜之罪責中，應包括於竊盜行為內，不另成立侵入他人
    住宅罪。又其基於為自己不法所有之同一目的，於同一時、
    地，接續竊取被害人丙○○所有之機車及插附在該機車上之
    鑰匙，各行為之獨立性極為薄弱，且係侵害同一法益，依一
    般社會健全觀念，難以強行分開，應視為數個舉動之接續施
    行，合為包括之一行為予以評價，為接續犯，屬單純一罪。
(二)被告有如犯罪事實欄一所載之論罪科刑及執行情形，此有臺
    灣高等法院被告前案紀錄表存卷可考，其受有期徒刑之執行
    完畢後，5 年以內故意再犯本案法定刑為有期徒刑之罪，為
    累犯，應依法加重其刑。爰審酌被告前有多次竊盜等前科已
    如上述，素行尚非良善，又經刑罰之執行，出監後猶不知悔
    改，再度觸犯刑典，僅因圖己一時之便，見機以夜間侵入住
    宅為手段，徒手竊取被害人之機車及鑰匙，其行為對民眾住
    居及財產安全、社會秩序之危害非屬輕微，亦徵其自制力薄
    弱，漠視法令之禁制，惟念及其犯後坦承犯行，且犯罪情節
    尚非重大，所竊物品價值非鉅，嗣已由警發還被害人領回，
    此有前揭贓物認領保管單存卷可參，又其智識程度不高，並
    有中度智能障礙之情，有行政院國軍退除役官兵輔導委員會
    臺東榮民醫院98年6月4日東醫醫字第0980002352號函附之精
    神鑑定報告書在卷可據，兼衡酌其生活與經濟狀況非佳、與
    被害人互不相識之關係及檢察官之求刑尚屬允當等一切情狀
    ，量處如主文所示之刑。又中華民國96年罪犯減刑條例業於
    96年7月4日公布，並自同年月16日施行，而被告於本案之犯
    罪時間係於96年4月24日以前，所犯之罪並無同條例第3條第
    1項所列不予減刑之情形，又被告雖係於96年5月31日即同條
    例施行前，即經本院發布通緝，然其於同條例施行前即96年
    6 月26日業已經警緝獲歸案，此有本院96年東院和刑義緝字
    第64號通緝書及96年東院和刑義銷字第63號撤銷通緝書在卷
    可憑，復於96年10月11日即同條例施行後，再經本院通緝，
    而於98年3月18日借提歸案，有本院96年東院和刑義緝字第1
    04號通緝書及98年東院義刑義銷字第29號撤銷通緝書附卷可
    查，核無同條例第5條所定不得減刑之事由，爰依同條例第2
    條第1項第3款、第7條、第9條規定，減其宣告刑二分之一，
    併諭知易科罰金之折算標準。
(三)另被告於本院準備程序中辯稱伊行為前，聽到有人叫伊去牽
    被害人之機車，伊沒有看到該人，偷機車並非出自伊本意，
    伊精神有問題，曾至醫院求治精神科云云，指定辯護人則以
    被告經精神鑑定結果，具有中度智能障礙，屬刑法第19條所
    稱之心智缺陷之人，又依該精神鑑定結果，業已肯認被告之
    心智缺陷係致其欠缺辨識能力之原因之一，且被告因智能低
    落，又受幻聽影響，導致無法思考判斷及控制而為其行為，
    其為本案竊盜之際，應已欠缺辨識能力，而屬刑法第19條第
    1 項之不罰行為，退步言之，被告既有中度智能障礙，其辨
    識能力本較常人為弱，依刑法第19條第 2項規定，亦得減輕
    其刑等語為被告辯護。惟：
 1、按行為時因精神障礙或其他心智缺陷，致不能辨識其行為違
    法或欠缺依其辨識而行為之能力者，不罰；行為時因前項之
    原因，致其辨識行為違法或依其辨識而行為之能力，顯著減
    低者，得減輕其刑，刑法第19條第1項、第2項分別定有明文
    。94年2月2日修正公布，並自95年7月1日起施行之刑法上開
    條文，關於責任能力有無之判斷標準，係採生理學及心理學
    之混合立法體例，就生理原因部分，以行為人有無精神障礙
    或其他心智缺陷為準，而心理結果部分，則以行為人之辨識
    其行為違法，或依其辨識而行為之能力，是否係全然欠缺或
    顯著減低為斷；前者，可依醫學專家之鑑定結果為據，倘行
    為人確有精神疾病或智能不足等生理上原因，則由法院就心
    理結果部分，判斷行為人是否因此等生理原因，而影響其是
    非辨識或行為控制之能力，此觀該條項之修正理由即明；亦
    即，行為人之是非辨識或行為控制能力是否全然欠缺，抑或
    係顯著減低之判斷標準，應在於行為人是否因上開生理上之
    原因而喪失或減損其社會判斷力，所謂對於外界事務之知覺
    理會及判斷作用，殊非指生理之知覺意識能力，而係指心理
    上對外溝通感受與內在意欲控制之能力，又行為人之精神狀
    態究竟有無精神障礙或其他心智缺陷，固屬精神醫學之專門
    學問，非有專門精神醫學研究之人予以診察鑑定，自不易判
    斷之，但行為人辨識其行為違法或依其辨識而行為之能力是
    否全然欠缺或顯著減低，仍屬刑法行為有責性之判斷範圍，
    其認定本應由法院依職權為之，不應再將之視為一種單純之
    醫學或心理學上概念，進而以此概念代替法院之判斷，是雖
    經醫學專家鑑定行為人之精神狀態，並提供某種概念，此不
    過作為法院判斷行為有責性之資料之一而已，猶非為唯一之
    決定標準，法院自應綜合全案調查所得證據資料，以判斷行
    為人於行為時，有無是非辨識或行為控制能力全然欠缺或顯
    著減低之情事。
 2、查被告之精神狀態業經本院依職權囑託行政院國軍退除役官
    兵輔導委員會臺東榮民醫院鑑定，該院綜合被告個人生活史
    及精神疾病史、目前社會功能、精神狀態檢查與心理測驗及
    其他特殊檢查結果，認被告依魏氏成人智力量表，語文智商
    為58，操作智商為50，全量表智商為52，屬於中度智能障礙
    ，但無明顯精神疾病，犯案較可能係受精神不濟或因應模式
    不佳之影響，上開心智缺陷雖可能致使其欠缺依其辨識而行
    為之能力，然依目前情形，並無須施予監護處分，強制其接
    受精神科之治療等情，有該院98年6月4日東醫醫字第098000
    2352號函附之精神鑑定報告書在卷可按，堪信被告於本案行
    為時，其生理上確有中度智能障礙之心智缺陷原因。
 3、然就被告行為時辨識其行為違法，或依其辨識而行為之能力
    乙節，證人乙○○於本院審理時結稱：「（問：被告被查獲
    時警詢筆錄是否你製作？）是的」、「（問：被告當時在接
    受你詢問時精神狀況如何？）他有受傷，人在緊張，精神狀
    況還好當天他有受傷我們帶他去馬偕醫院，隔天才問筆錄的
    」、「（問：當時你詢問被告，被告是否可以理解你詢問的
    語意？）他聽的懂，我們也會講臺語」、「（問：被告當時
    會不會跟你們講一些比較奇怪的話，例如說案發當時有人叫
    他偷東西等？）沒有」、「（問：製作筆錄當時你有無發現
    被告判斷事理的能力比一般人差？）沒有，我們講什麼他都
    可以聽清楚，也可以陳述他是從臺東過來，要往高雄方向的
    經過情形」、「（問：被告當時有無說他當時為何要偷本件
    的重機車？）他說要做為代步工具用」等語明確，證人戊○
    ○於本院審理時則結稱：「（問：被告的警詢筆錄是否你製
    作？）是我紀錄的」、「（問：被告製作警詢筆錄時精神狀
    況如何？）因為當時他受傷，我們先送他去醫院，隔天才詢
    問，他當時精神看起來很正常」、「（問：被告當時是否可
    以理解你們詢問他的內容？）他應該都聽的懂」、「（問：
    被告製作筆錄當時是否辨識能力較一般人差？）我看不出來
    ，我們講的話他都聽的懂」、「（問：被告當時有無其他比
    較奇怪的舉動或比較奇怪的話，例如說有人叫他偷機車等？
    ）都沒有，但是他有要求法官判他重一點是比較奇怪的」等
    語屬實，可見被告於本案初發之警詢過程，神智與精神狀況
    尚屬正常，理解與應答陳述能力均無異狀，再參諸被告於本
    院審理時應訊對答切題，言談並無重大乖離現實之處，對於
    本案犯罪過程及案發前後脈絡亦記憶甚明，又觀以其為何涉
    犯本案犯行等事項之應答內容、眼神、表情及行為舉止等情
    形，均未有異於常人之外在表現，且被告前有多次竊盜前科
    已如上述，甫於出監不到 6個月，即再犯本案竊盜犯行，被
    告就竊取他人機車為犯罪行為，當有所悉，復參酌上開精神
    鑑定報告書所載內容，被告僅具有中度智能障礙，並無明顯
    精神疾病，犯案較可能係受精神不濟或因應模式不佳之影響
    等語各節綜合判斷，足認被告在言語表達上並無困難，且無
    難以瞭解社會群體生活規範之表徵，又其能明確理解及說明
    事物間之因果關係，對於生活上一般問題之處理並無障礙，
    是被告生理上之智能障礙，僅係對其思慮疏密、反應快慢等
    能力有所影響，其於本案行為時之精神狀況，或因身體上之
    疲累而略有不佳，然其是非辨識能力及行為控制能力，皆未
    因此智能障礙之生理原因，致有全然欠缺或顯著減低之心理
    結果，本案當無刑法第19條第1項、第2項之適用。至前揭精
    神鑑定報告書雖認被告上開心智缺陷，可能致使其欠缺依其
    辨識而行為之能力，惟揆諸前開說明，精神醫學專家就被告
    生理原因之診察鑑定，本院固應尊重其判斷結果，但被告行
    為時之是非辨識或行為控制之能力有無欠缺或顯著減低，仍
    屬行為有責性之判斷範疇，自應由本院綜合全部調查所得資
    料認定之，是上開鑑定報告書就被告心理結果部分所為之研
    判，對於本院並無當然之拘束力，矧查該精神鑑定報告書就
    被告心理結果之研判，係採用「可能」之推測性用語，與本
    院依卷內事證調查後所認定被告行為時，尚未達依其辨識而
    行為之能力全然欠缺或顯著減低之狀態不符，自難憑採，是
    辯護人據此所辯，容有未洽，末此敘明。
據上論斷，應依刑事訴訟法第299條第1項前段，刑法第321條第1
項第 1款、第47條第1項、第41條第1項前段，中華民國96年罪犯
減刑條例第2條第1項第3款、第7條、第9條，判決如主文。
本案經檢察官何昌翰到庭執行職務
中    華    民    國    98    年     6    月    30    日
                  刑事第三庭    審判長法  官  陳弘能
                                      法  官  陳鈺雯
                                      法  官  劉正偉
以上正本證明與原本無異。
如不服本判決應於收受送達後10日內向本院提出上訴書狀，並應
敘述具體理由；其未敘述上訴理由者，應於上訴期間屆滿後20日
內向本院補提理由書（均須按他造當事人之人數附繕本）。「切
勿逕送上級法院」。告訴人或被害人對於本判決如有不服，請書
具不服之理由狀，請求檢察官上訴者，其上訴期間之計算係以檢
察官收受判決正本之日期為準。
                                      書記官  姚佳華
中    華    民    國    98    年    7     月    6     日
附錄論罪科刑法條全文：
中華民國刑法第321條第1項：
犯竊盜罪而有左列情形之一者，處6月以上5年以下有期徒刑：
一、於夜間侵入住宅或有人居住之建築物、船艦或隱匿其內而犯
    之者。
二、毀越門扇、牆垣或其他安全設備而犯之者。
三、攜帶兇器而犯之者。
四、結夥三人以上而犯之者。
五、乘火災、水災或其他災害之際而犯之者。
六、在車站或埠頭而犯之者。


司法院資訊處製作；財團法人民間司法改革基金會備份。
